【裁判字號】    99,上易,294
【裁判日期】    990824
【裁判案由】    回復原狀
【裁判全文】
臺灣高等法院民事判決                 99年度上易字第294號
上  訴  人  丁○○
訴訟代理人  洪大明律師
複 代 理人  廖信憲律師
被 上 訴人  乙○○○
訴訟代理人  甲○○
上列當事人間請求回復原狀事件，上訴人對於中華民國99年1月
28日臺灣新竹地方法院97年度訴字第863號第一審判決提起上訴
，本院於99年8月10日言詞辯論終結，判決如下：
    主  文
上訴駁回。
第二審訴訟費用由上訴人負擔。
    事實及理由
一、被上訴人主張：伊所有門牌號碼新竹市○○街210巷8號房屋
    （下稱8號房屋）與上訴人所有門牌號碼同巷6號房屋（下稱
    6號房屋）相毗鄰，各為獨立之建築，無共同壁存在，排水
    管設施系統亦各自獨立。民國93年6月間，上訴人於6號房屋
    修繕增蓋3樓樓層及將2樓前、後陽台擴建充作室內房間，因
    屋頂雨水無法正常流入原有陽台之落水孔，上訴人擅自於8
    號房屋3樓後方水泥牆柱鑽洞開口破壞伊之PVC排水管，使6
    號房屋3樓屋頂採光罩之雨水及室內用水等均注入上開PVC排
    水管，然該PVC排水管並無預留6號房屋排水空間，致雨水留
    置PVC排水管內，而造成8號房屋之滲漏水。迨至96年1月間
    ，8號房屋出現1樓廚房、客廳天花板滲水發霉，2樓浴廁、
    儲藏室牆壁、天花板滲水發霉，3樓內牆發霉、木製門窗腐
    蝕等情狀，並導致油漆斑剝脫落。又上訴人於8號房屋3樓外
    牆增蓋6號房屋3樓及擴建2樓陽台，另造成8號房屋樑柱結構
    之應力提前破壞，影響房屋結構安全。上開損害經鑑定後，
    其修復費用共新臺幣（下同）80萬5,000元，加計5%營業稅
    為84萬5,250元，應由被上訴人負責賠償。爰依民法第184條
    、第191條、第213條規定，求為命上訴人應給付被上訴人84
    萬5,250元，及加計自民事準備書(五)狀繕本送達翌日起算法
    定遲延利息之判決等語。
二、上訴人則以：伊整修6號房屋於2樓頂設置7個落水孔，供獨
    立排放雨水及室內用水，並未流入被上訴人所有8號房屋左
    後方之排水管，且該排水管並無破裂情形，不可能造成8號
    房屋漏水。8號房屋為屋齡35年之老舊建物，其外牆龜裂在
    所難免，應係雨水從龜裂之外牆滲入造成漏水。另被上訴人
    於8號房屋違章加蓋3、4樓，增加其樑柱負擔，影響樑柱結
    構安全，伊整修房屋行為未破壤8號房屋樑柱結構等語，資
    為抗辯。
三、原審判命上訴人應給付被上訴人80萬5,000元，及自民事準
    備書(五)狀繕本送達翌日即98年10月23日起至清償日止，按年
    息5%計算之利息，而駁回被上訴人其餘之訴。上訴人就其敗
    訴部分不服，提起上訴，被上訴人就其敗訴部分，則未聲明
    不服。上訴人於本院上訴聲明為：(一)原判決不利於上訴人部
    分廢棄。(二)上開廢棄部分，被上訴人在第一審之訴駁回。被
    上訴人於本院答辯聲明為：上訴駁回。
四、被上訴人主張伊所有8號房屋與上訴人所有6號房屋相毗鄰，
    93年6月間，上訴人於6號房屋修繕增蓋3樓樓層及將2樓前、
    後陽台擴建充作室內房間之事實，已據提出地籍圖謄本、建
    物及土地登記謄本（原審卷第8至9、11至14、15至16頁）為
    證，並為上訴人所不爭執，堪信此部分事實為真實。被上訴
    人另主張上訴人擅於8號房屋3樓後方水泥牆柱鑽洞開口，破
    壞伊之PVC排水管，造成8號房屋之滲漏水，且上訴人擅於8
    號房屋3樓外牆增蓋6號房屋3樓及擴建2樓陽台，造成8號房
    屋樑柱結構之應力提前破壞之事實，則為上訴人所否認，並
    以前開情詞置辯。經查：
  (一)被上訴人所有8號房屋漏水原因，依原審囑託台灣省土木技
    師公會（下稱土木技師公會）鑑定結果，認定：上訴人增蓋
    3樓之樓層及原本2樓之前後陽台拆除擴建，導致被上訴人8
    號房屋1、2樓及3樓樓地板及牆壁之滲漏水。理由為8號房屋
    之各樓層樓板皆比6號房屋相對之各樓層樓板低約40公分以
    上，由於相連隔壁2樓之前後陽台拆除變成房間後，使6號房
    屋之屋頂雨水無法正常流入原有陽台落水孔中（可能變房間
    管線被截封住）而從其3樓陽台全部流入（上訴人在其房屋
    頂所鑽出之開口）開口，之後進入8號房屋後左方柱子內之
    落水管，然後雨水再排入兩屋交界處屋外排水溝中。另關於
    上訴人在巷道上增建3樓房屋後，3樓屋頂收集雨水全部流至
    2樓頂陽台，再與3樓陽台之雨水匯合流入前述之開口內，也
    會造成8號房屋1、2樓及3樓房屋之漏水問題等語，有該公會
    97年10月31日（97）省土技字第6309號鑑定報告書在卷可稽
    （鑑定報告書外放）。可見被上訴人所有8號房屋確實有滲
    漏水之情形，其原因確係上訴人所有6號房屋增蓋3樓樓層及
    拆除2樓前後陽台擴建為室內空間所造成。
  (二)上訴人雖抗辯8號房屋與6號房屋間係共同壁，有排水管共用
    情形，另8號房屋早在二十餘年前即已存在房屋漏水問題等
    語。惟6號房屋前屋主吳永春於原審證稱：伊於6號房屋預售
    時就購買，8號房屋先蓋，是同一建商蓋的，6號房屋興建時
    ，8號房屋已經蓋好了，當時是1、2樓，沒有增建。伊於67
    年1月間搬進6號房屋居住，直到將房屋賣掉止。伊住在那邊
    時，被上訴人有跟伊反應，共同的牆壁那裡會漏水，伊曾到
    被上訴人的房子看過，好像是浴室共同壁部分會漏水，共同
    壁的地方會整片濕濕的，情形不是很嚴重，因6號房屋地勢
    較高，伊當時在6號房屋的屋頂有做防水漆和隔熱磚，做好
    之後被上訴人就沒有再跟伊反應有漏水的情形了。伊跟建商
    購買6號預售屋，與8號房屋隔6米的通道，曾問建商可不可
    以賣給伊，建商說裡面還要蓋房子，通道先留著，等後面房
    子蓋起來後才可以把通道賣給伊，因此伊跟建商商量先把地
    買下來，暫不必過戶，建商先幫伊蓋2樓部分，至於1樓部分
    就等後面房子蓋起來以後再過戶，並用磚牆封起來，因此就
    先蓋了2樓，是跟預售屋同時蓋的。後來建商在後面的那塊
    土地好像建照申請不出來，所以就停在那裡變成一個通道，
    沒有過戶。漏水的地方是否是浴室伊不太記得了，但伊去8
    號房屋看過，在靠近伊6號房屋的牆壁確實有滲水的情形。
    房子是同一個建商蓋的，而且蓋通道2樓時，伊這邊也沒有
    另外蓋牆壁，至於是不是共同壁，伊不清楚等語（原審卷第
    184頁反面至185頁反面）。另證人吳永春所述8號、6號房屋
    間之6米通道，地面層部分業已增建寬約3米之房屋供上訴人
    使用，通道2樓高度以上，6號房屋則增建加強磚造2、3層建
    物毗鄰8號房屋，且毗鄰處並未另砌磚牆，而係利用8號房屋
    之牆面興建，有勘驗筆錄（原審卷第139頁）及現場照片附
    於鑑定報告書內可稽。又吳永春係於79年1月間將6號房屋出
    售訴外人李如蘭，此有建築改良物登記簿謄本附卷可憑（原
    審卷第125、126頁）。則依證人吳永春上開證詞，縱認被上
    訴人所有8號房屋於79年1月前吳永春居住時曾有滲漏水情形
    ，然當時滲漏程度並非嚴重，且業經吳永春修復，衡情即與
    本件滲漏水原因無關。又8號房屋係在60年12月28日開工建
    築，於62年5月11日完工，而6號房屋則係62年7月27日開工
    建築，於63年11月5日完工，有建築使用執照在卷可按（原
    審卷第121、122頁），兩屋完工時間前後相差約1年5個月之
    久，上訴人復不能舉證兩造房屋之前手於興建時有協議房屋
    共用牆壁、排水管之情形，則其辯稱兩造房屋為共同壁並有
    排水管共用情形，及8號房屋滲漏水為其本身存有之瑕疪等
    語，委非可採。
  (三)上訴人另抗辯：伊整修6號房屋時，於2樓頂設置7個落水孔
    供獨立排放雨水及室內用水，並未流入被上訴人所有8號房
    屋左後方之排水管，且該排水管並無破裂情形，不可能造成
    8號房屋漏水。8號房屋為屋齡35年之老舊建物，其外牆龜裂
    在所難免，實係雨水從龜裂之外牆滲入，造成漏水，與伊修
    繕增建行為無關等語。惟查上訴人所有6號房屋2樓頂後半部
    約3分之1範圍搭建有採光罩屋，做為曬衣間使用，前半部則
    為開放空間，地上並設有2個落水孔，有勘驗筆錄可憑（原
    審卷第139頁正面）。依土木技師公會鑑定人丙○○於原審
    履勘現場時陳稱：理論上每個柱子有1個排水孔，要有6個，
    現在2樓增建部分只有2個，所以排水量不足，排水量不足積
    水會淹到8號房屋的牆壁，再從牆壁處滲入（原審卷第139頁
    反面）等語；另於本院證稱：8號房屋漏水的原因，最主要
    是因為6號房屋屋主在8號房屋屋後柱子打了一個洞，使得3
    樓平台的水就漏到8號房屋的地板及牆內，因為這個洞比6號
    房屋的樓地板高，而6號房屋樓地板又比8號房屋高，所以水
    才會漏下去。另外6號房屋3樓陽台的水也會滲到8號房屋2樓
    的邊牆。6號房屋原本的建築1樓旁邊是一個通道，2樓下面
    是空的，是既有巷道，因為2樓的樓板比8號房屋的樓板高40
    公分，等於6號房屋的樑是騎在8號房屋的樑上，如果樓板的
    水排不好，也會漏到8號房屋的牆上。原先8號房屋沒有3樓
    ，後來增建，把原先8號房屋兩個門面的樓板排水面積減少
    一半，6號房屋在伊去看時，也是2樓、3樓都有，目前的癥
    結點就是3樓的陽台，也就是巷道上2樓頂的陽台落水孔有問
    題，因為一般房屋的排水是要靠柱子裡面的落水管，目前因
    為落水管只剩下前面的1個，有一次伊去看時，6號房屋自己
    有另開一個孔，但不是在正確的位置，所以那個陽台，不但
    面積縮小，落水孔也只有兩個，一個在8號房屋的柱子內，
    一個是6號自己開的，但不是正確的位置。6號房屋3樓平面
    圖（本院卷第20頁）目前有用的落水孔是如我剛才所說的8
    號房屋的柱子內正確的落水孔與6號房屋自己開的不正確位
    置的落水孔，至於平面圖上採光罩前面之落水孔沒有用處，
    因為水流不過去，陽台會積水是因為採光罩後面陽台的3個
    孔，被浴室內的地板擋住，所以陽台的水流不過去，無法發
    生排水作用，等到積水高過地板面的高度，才會排過去，當
    然是從最近的孔也就是8號房屋柱子左後方的孔進去等語（
    本院卷52至54頁）。可見上訴人縱有於6號房屋房2樓頂陽台
    增設7個落水孔，惟具排水作用者，僅有1個不正確位置之落
    水孔，因柱子內之落水孔不足，雨水及室內用水無法適時排
    出，仍會造成積水，而自被上訴人8號房屋柱子內之落水孔
    排出，因而造成滲漏水。上訴人所辯：伊整修6號房屋設置7
    個落水孔供獨立排放雨水及室內用水，未流入被上訴人所有
    8號房屋左後方之排水管，排水管未破裂，不可能造成8號房
    屋漏水等語，要非可採。又8號房屋自62年5月間完工，迄今
    屋齡雖已逾35年，惟上訴人抗辯8號房屋外牆龜裂，未舉證
    以實其說，尚非無疑。且依證人林傳燈證稱：伊到現場鑑定
    時，8號房屋外牆已經重新粉刷，沒有看到8號房屋外牆有龜
    裂。8號房屋1樓的外牆不會滲水，2樓是8號的外牆且為6號
    房屋的內部，當然也不會滲入，3樓則是從8號房屋左後方的
    洞滲入，旁邊的牆因為不是露天的，自不會滲入。現況8號
    房屋3樓、4樓旁邊的牆雖是露天的，但是有用浪板蓋住，所
    以不算是露天的，以浪板蓋住可能是隔熱，也可能是防水等
    語（本院卷第54頁），顯見被上訴人所有8號房屋滲漏水應
    與屋齡無關，上訴人所辯8號房屋滲漏水原因係房屋老舊，
    雨水從龜裂之外牆滲入，造成漏水等語，乃上訴人臆測之詞
    ，亦非可採。
  (四)又前揭鑑定報告復認定：因為上訴人將其房屋2樓前後陽台
    敲掉以增加2樓室內使用面積，導致排水必須私自在進入8號
    房屋後左方柱子上開口供落水孔使用，但原本柱子內PVC管
    並未預留6號房屋雨水排水之空間，雨水流入柱子內會滲入8
    號房屋樑，可能會造成管子破裂而導致其他鄰近樑、柱結構
    功能受到破壞。6號房屋2、3樓因擴建增加樓地板面積，亦
    會造成8號房屋在巷道上樑、柱結構之應力提前破壞，可以
    判定8號房屋樑、柱結構已遭破壞等情。而系爭房屋坐落土
    地，因地勢高低有落差，致上訴人所有6號房屋2樓樓板與8
    號房屋樓板間之高度有40公分左右之落差，6號房屋東西向
    之樑騎在8號房屋南北向樑上，致6號房屋全部樓板載重皆由
    8號及隔鄰4號房屋所有之樑與柱子承擔等情，亦有鑑定人所
    拍攝之現場照片附於鑑定報告書內可稽，足認被上訴人所有
    8號房屋之結構已因上訴人房屋增建增加樑柱之負擔而受到
    破壞。上訴人雖抗辯被上訴人於8號房屋違章加蓋3、4樓增
    加其樑柱負擔，影響樑柱結構安全，伊整修房屋行為未破壞
    8號房屋樑柱結構安全等語。惟證人丙○○證稱：伊鑑定的
    重點是在目前巷道上面的樑，6號房屋的東西向的樑是騎在8
    號房屋南北向的邊樑上，本來8號房屋的那根樑只是承受他
    本身2樓以上的房屋重量，因為6號房屋的樑騎在8號房屋的
    邊樑上，再加上6號房屋又加蓋3樓，所以會造成8號房屋邊
    樑應力破壞行為。8號房屋的2樓加蓋3樓、4樓，當然會影響
    應力行為，不過是否為負面的影響或正面影響，沒有經過詳
    細分析，無法判別。6號房屋加蓋3樓，可能使得8號房屋邊
    樑提高，8號房屋如加蓋3樓、4樓，即有可能將邊樑壓下，
    這樣子對8號房屋有無影響，則要看8號房屋本身柱子的強度
    ，如柱子強度夠，則對8號房屋沒有任何影響，此為正面影
    響；如柱子強度不夠，則8號房屋柱子會破裂，這就是負面
    影響等語（本院卷第53頁）。參諸被上訴人之房屋早於69年
    間增建3、4樓，倘對被上訴人所有8號房屋有如鑑定人所述
    之負面影響，柱子應早已破裂，惟迄今近30年之久，並無證
    據證明柱子已破裂之情。又6號房屋增建加強磚造2、3層建
    物毗鄰8號房屋，毗鄰處未另砌磚牆而係利用8號房屋之牆面
    興建，無牆柱支撐，上訴人於93年6月間修繕時復敲掉2樓部
    分前後陽台，增加2樓室內使用面積，另在3樓增建10坪採光
    罩等，顯然更加重結構應力承擔，自應認8號房屋樑、柱結
    構遭破壞，確因上訴人之修繕增建行為所致，而與被上訴人
    69年間增建3、4樓無關，上訴人所辯，尚非可採。
  (五)再按鑑定人丙○○為土木技師，本諸其專業就本件兩造間房
    屋滲漏水糾紛而為鑑定。又其與兩造無親誼關係，經具結後
    作證，自無甘冒偽證罪之風險，而故為有利於被上訴人之證
    言，上訴人空言證人與被上訴人關係匪淺，證言偏頗，尚難
    採信。另鑑定人已於鑑定報告書詳述認定8號房屋滲漏水之
    原因與責任歸屬，到庭證述內容亦無與鑑定報告結論不符之
    處。上訴人泛稱鑑定人未有證據即稱伊在8號房屋左後方柱
    子打一個洞，既曾至現場履勘，卻稱6號房屋之落水孔不是
    正確的位置，未看到於陽台後方設置3個落水孔，證稱雨水
    必往8號房屋落水孔流入，鑑定報告僅稱可能造成8號房屋排
    水管破裂，到庭證稱排水管已破裂等語，質疑鑑定報告內容
    ，並謂丙○○所為證詞不可採等語，均非可取。
五、本件被上訴人所有8號房屋確因上訴人增建6號房屋2、3樓，
    致房屋滲漏水，樑柱結構安全遭破壞，被上訴人依民法第
    184條、第191條規定之侵權行為法律關係，自得請求上訴人
    負損害賠償責任。又按民法第213條第1項規定，負損害賠償
    責任者，除法律另有規定或契約另有訂定外，應回復他方損
    害發生前之原狀。同條第3項規定，第1項情形，債權人得請
    求支付回復原狀所必要之費用，以代回復原狀。參酌原審委
    託土木技師公會鑑定8號房屋因上開原因所致之滲漏水、結
    構安全損害之修復方法建議與預估合理費用為：6號房屋3樓
    陽台與8號房屋3樓間之防水處理需花費7萬5,000元，8號房
    屋因為柱內PVC管線全部失去效用重新架設明管需花費12萬
    元，室內裝潢費用含天花板14萬4,000元及油漆21萬6,000元
    ，另8號房屋1樓靠近巷道樑與柱各5支（增加1支懸臂樑）之
    結構補強費用需25萬元，合計上開修復費用共80萬5,000元
    等語，有鑑定報告書可稽。被上訴人請求修繕8號房屋之費
    用以前開鑑定報告所載之金額為標準，核屬公允，應予准許
    。
六、綜上所述，被上訴人本於侵權行為之法律關係，請求上訴人
    給付80萬5,000元及自民事準備書(五)狀繕本送達上訴人翌日
    即98年10月23日起至清償日止，按年息5%計算之利息，於法
    有據，應予准許。是則原審就上開應准許部分判命上訴人如
    數給付，並依聲請為准免假執行之宣告，於法並無不合。上
    訴意旨指摘原判決此部分不當，求予廢棄改判，為無理由，
    應予駁回。
七、上訴人修繕增建行為致被上訴人所有8號房屋滲漏水及樑柱
    結構安全破壞，業經土木技師公會鑑定，並經鑑定人到庭證
    述，其事證已臻明確，上訴人聲請再送台北市建築師公會鑑
    定，核無必要，另兩造其餘攻擊防禦方法及未經援用之證據
    ，經審酌後核與判決結果不生影響，爰不一一論述，附此敘
    明。
據上論結，本件上訴為無理由，依民事訴訟法第449條第1項、第
78條，判決如主文。
中    華    民    國    99    年    8     月    24    日
                  民事第十庭
                        審判長法  官  黃豐澤
                              法  官  吳謀焰
                              法  官  林麗玲
正本係照原本作成。
不得上訴。
中    華    民    國    99    年    8     月    24    日
                              書記官  陶美玲

司法院資訊處製作；財團法人民間司法改革基金會備份。
